【裁判字號】    97,判,537
【裁判日期】    970605
【裁判案由】    犯罪被害人保護法
【裁判全文】
最  高  行  政  法  院  判  決
                                       97年度判字第537號
上  訴  人（原審原告）
            甲○○
上  訴  人（原審原告）
            乙○○
上  一  人
法定代理人  丙○○
上  訴  人（原審被告）
            臺灣彰化地方法院檢察署犯罪被害人補償審議委員
            會
代  表  人  施良波
上列當事人間犯罪被害人保護法事件，上訴人各對於中華民國95
年6月21日臺中高等行政法院94年度訴字第545號判決敗訴部分，
提起上訴，本院判決如下：
    主  文
原判決第1項，除扣除中間利息，及該部分訴訟費用外，均廢棄
。
廢棄部分，關於撤銷覆議決定、審議決定駁回上訴人甲○○、乙
○○申請法定扶養義務補償金部分，上訴人甲○○、乙○○在第
一審之訴駁回。
上訴人甲○○、乙○○之其餘上訴駁回。
上訴人臺灣彰化地方法院檢察署犯罪被害人補償審議委員會之其
餘上訴駁回。
廢棄改判部分，第一審及上訴審訴訟費用由上訴人甲○○、乙○
○負擔；駁回部分，上訴審訴訟費用，由上訴人甲○○、乙○○
與上訴人臺灣彰化地方法院檢察署犯罪被害人補償審議委員會各
自負擔。
    理  由
一、緣上訴人甲○○（女、1984年3月19日出生）、乙○○（男
    、1990年1月18日出生）二人（下稱甲○○等）為被害人虞
    香妹與前夫丙○○之子女，被害人與犯罪行為人劉玉順及案
    外人即虞香妹之再婚配偶謝正雄間因有感情糾紛，三人乃於
    90年3月2日相約談判，迄至翌日凌晨零時許，談判破裂，虞
    香妹經其夫謝正雄勸說後，欲與謝正雄返回台北，劉玉順再
    次勸阻虞香妹與謝正雄返回台北，然虞香妹不從，劉玉順見
    其勢無法挽回，一時心生氣憤，竟起殺害虞香妹之犯意，以
    隨身攜帶之水果刀刺殺虞香妹，致虞香妹死亡。甲○○等為
    被害人之子女，為犯罪被害人保護法第6條第1項第1款所列
    之遺屬，依同法第9條第1項第2款、第3款規定，向上訴人臺
    灣彰化地方法院檢察署犯罪被害人補償審議委員會（下稱彰
    化地檢補審會）申請補償法定扶養義務扶養金新臺幣（下同
    ）100萬元（甲○○30萬元、乙○○70萬元）及殯葬費20萬
    元。案經上訴人彰化地檢補審會以90年度補審字第19號決定
    書，審議認定被害人虞香妹就其被害之發生與有過失，有可
    歸責之事由，依犯罪被害人保護法第10條第1款及同法施行
    細則第7條第3款之規定，得不補償其損失之全部，而駁回申
    請。甲○○等不服，向臺灣高等法院臺中分院檢察署犯罪被
    害人補償覆審委員會（下稱臺中高分檢覆審會）申請覆議，
    遭臺中高分檢覆審會決定駁回申請。甲○○等不服，提起行
    政訴訟，經臺中高等行政法院91年度訴字第660號判決「覆
    議決定及審議決定均撤銷。」彰化地檢補審會不服，提起上
    訴，經本院93年度判字第571號判決上訴駁回。彰化地檢補
    審會重新審議後，於94年7月4日以93年度補審字第14號決定
    書（下稱審議決定）駁回申請，上訴人甲○○等不服，申請
    覆議，經臺中高分檢覆審會94年度補覆議字第7號決定（下
    稱覆議決定）「原決定關於駁回後開第二項、第三項申請部
    分撤銷。應補償申請人甲○○新台幣69,695元，一次支付。
    應補償申請人乙○○新台幣108,972元，一次支付。其餘覆
    議之申請駁回。」甲○○等就覆議決定不利於其部分及該部
    分之審議決定不服，提起行政訴訟，經原審法院判決「覆議
    決定及審議決定關於法定扶養義務補償金部分均撤銷；並駁
    回甲○○等其餘之訴」。兩造分別就該判決不利部分，提起
    本件上訴。
二、上訴人甲○○等起訴主張：(一)殯葬費部分：甲○○等殯葬費
    共支出人民幣50,100元，覆議決定僅准許人民幣30,460元，
    ，依當時匯率折算為新台幣（4.038倍）122,997元，然該不
    准金額係屬日常一般常用之客觀習俗，覆議決定不准，與犯
    罪被害人保護法不合。(二)扶養義務部分：1.覆議決定以虞香
    妹僅負2分之l扶養義務。又依據中國統計年鑑所公布之「江
    西省城鎮居民平均每人全年消費性支出明細表」，該省城鎮
    居民平均每人全年生活費用為人民幣3894.51元，換算為新
    台幣15,726元，應以此金額作為計算扶養費標準。惟甲○○
    等之父丙○○屬肢體殘障人，無扶養能力，而虞香妹係健康
    之人需負擔全部扶養義務，扶養費應包括生活費、教育費、
    醫療費，覆議計算標準不合法則。2.大陸地區教育費，每人
    每年高中職、普通學校報名費在5千元人民幣左右，專科或
    大學普通學院報名費在1至3萬元左右，更高者則是普通報名
    費3、4倍。甲○○等因被害人死亡後悲痛壓抑致生理患病甲
    亢並頸部腫塊，覆議決定駁回其餘部分之請求，並無理由。
    為此訴請撤銷覆議決定不利甲○○等部分及審議決定。
三、上訴人彰化地檢補審會則以：(一)關於殯葬費部分：按犯罪被
    害人保護法第9條第1項第2款所稱殯葬費，指因被害人死亡
    所支出之必要殯葬費用之總額，此為該法施行細則第5條第2
    項所明定。而所謂必要費用，應參酌被害人當地喪禮習俗、
    社會一般觀念等及公立殯葬管理單位服務收費標準酌定之，
    此亦為法務部於90年3月1日訂定「犯罪被害人補償事件殯葬
    費項目金額參考表」之緣由，否則，犯罪被害人補償審議委
    員會於審核殯葬費項目時，將漫無標準，反有失公平。本件
    申請人甲○○等2人係大陸地區人民，臺中高分檢覆審會就
    其所提出殯葬費項目，業已審酌大陸地區之喪禮習俗及宗教
    儀式，認部分項目過高或非必要費用而予以合理刪減，並無
    不合。(二)關於法定扶養費部分：1.按犯罪被害人保護法立法
    意旨，係在犯罪被害人或其遺屬尚未獲加害人賠償以前，國
    家基於社會安全之考量，先予以緊急補償之保護措施，故其
    補償應以維持被害人或其遺屬基本生活所需為已足，並非代
    替損害賠償，法院實務上係採當年度綜合所得稅扶養親屬寬
    減額或免稅額為計算扶養費之標準，且此標準已參酌考量基
    本生活所需，足為客觀合理標準。經查，甲○○等2人係居
    住於大陸地區江西省之人民，是臺中高分檢覆審會依據中國
    統計年鑑所公佈之「江西省城鎮居民平均每人全年消費性支
    出明細表」，該省城鎮居民平均每人全年生活費用為人民幣
    3,894.51元，換算為新台幣15,726元，以此標準計算甲○○
    等得受補償之法定扶養費，亦無不當。2.依台灣地區與大陸
    地區兩岸人民關係條例第46條前段、第59條規定，因扶養義
    務人虞香妹設籍於大陸地區，故有關扶養義務事項應依照大
    陸地區法律。又大陸地區民法通則第11條第1項規定：18周
    歲以上的公民是成年人，具有完全民事行為能力，故虞香妹
    負擔扶養義務至甲○○等滿18歲前為止。且甲○○等之父丙
    ○○亦須負扶養義務，虞香妹僅負2分之1扶養義務。是依上
    揭標準計算甲○○等得受補償之法定扶養費，按霍夫曼法計
    算扣除中間利息後，甲○○得請求法定扶養義務補償金為8,
    196元，乙○○得請求法定扶養義務補償金為47,473元等語
    ，資為抗辯。
四、原審斟酌全辯論意旨及調查證據之結果，以：(一)犯罪被害人
    保護法於大陸地區人民在大陸地區因犯罪行為被害時，不適
    用之，該法第32條定有明文。依該法條反面解釋，大陸地區
    人民在台灣地區因犯罪行為被害時，亦有該法之適用。本件
    被害人雖為大陸地區人民，惟在台灣地區因犯罪行為被害，
    自有該法之適用。(二)殯葬費補償金部分：甲○○等於90年10
    月30日所提出之聲明書，載明「全部（指殯葬費）由我丙○
    ○代理女兒甲○○、兒子乙○○支付。」。又彰化地檢補審
    會曾函請財團法人海峽交流基金會轉知甲○○等說明究係何
    人支付殯葬費，並請其檢附支出收據，甲○○等乃以聲明書
    方式說明該費用係渠等共同借款支付，並提出相關收據，核
    並無不合。彰化地檢補審會誤以該殯葬費係由甲○○等之父
    丙○○所支付，認非甲○○等所支付而予否准，自有未合。
    覆議決定參考法務部所頒犯罪被害補償事件殯葬費用項目金
    額參考表及大陸地區之喪禮習俗，就其所提出之請款項目，
    其中1.骨灰運送接迎費用人民幣5,000元、2.公墓墓地費用
    人民幣12,100元、3.喪事工人中餐費用人民幣1,800元、4.
    香燭、冥紙等費用人民幣1,560元等項，為必要之費用。另
    喪事宴席費用人民幣21,070元，為喪事請客之酒席費用，非
    喪葬所必須，本應予剔除，惟覆議決定予以准許人民幣10,
    000元，依不利益變更禁止原則，此部分仍應予維持。覆議
    決定認共計金額人民幣30,460元，依當時匯率折算為新台幣
    （4.038倍）122,997元，為必要之費用，予以准許，並撤銷
    原審議決定駁回此部分甲○○之請求，核無不合。至於食品
    、香煙費用人民幣5,450元，香煙、飲料費用人民幣3,120元
    及上開喪事宴席費超過人民幣10,000元部分，非喪葬所必須
    ，覆議決定予以扣除，並無不合。因此，甲○○等每人各得
    請求殯葬費補償金61,499元。超過此部分之請求，為無理由
    ，不應准許，應予駁回。(三)法定扶養義務補償金部分：有關
    犯罪被害補償金申請人為犯罪被害死亡者之子女，申請犯罪
    被害人保護法第9條第1項第3款所定之補償金者，不論其有
    無受死亡者扶養之事實，能否維持生活，均得申請補償。是
    甲○○等申請法定扶養義務補償金，並無不合。彰化地檢補
    審會以甲○○等非被害人生前扶養之人，而駁回甲○○等之
    申請，自有未合。又大陸地區民法通則第ll條第l項規定：
    18周歲以上的公民是成年人，具有完全民事行為能力，故虞
    香妹負擔扶養義務至甲○○等滿18歲前為止。且申請人之父
    丙○○亦須負扶養義務，虞香妹僅負二分之一扶養義務。又
    依據中國統計年鑑所公布之「江西省城鎮居民平均每人全年
    消費性支出明細表」，該省城鎮居民平均每人全年生活費用
    為人民幣3894.51元，換算為新台幣15,726元，應以此金額
    作為計算扶養費標準，超過此標準計算之扶養費，於法無據
    。至於甲○○等請求支付精神上損害補償金，犯罪被害人保
    護法第9條並無精神上損害補償金之規定，其就此部分之請
    求，亦於法無據，均不應准許。惟依霍夫曼計算法扣除中間
    利息之給付，應以未到期之年金為對象，若已到期而未給付
    者，即無依霍夫曼計算法扣除中間利息之餘地。覆議決定認
    定彰化地檢補審會應自90年3月3日起至91年3月19日止，補
    償被害人對甲○○之法定扶養費，及自90年3月3日起至97年
    1月18日止，補償被害人對乙○○之法定扶養費，其中自90
    年3月3日起至94年8月29日止，於覆議決定作成時，即已到
    期，此部分即不得再依霍夫曼計算法扣除中間利息。覆議決
    定撤銷審議決定駁回上開甲○○等得請求法定扶養義務補償
    金之部分（原審誤載為覆議決定撤銷審議決定駁回超過甲○
    ○等得請求法定扶養義務補償金之部分），固無不合，惟覆
    議決定就已到期之法定扶養義務補償金部分，仍依霍夫曼計
    算法扣除中間利息之處分，即有未洽。甲○○等雖未指摘及
    此，惟就此部分，既有上開違誤之處，應將審議決定及覆議
    決定就法定扶養費補償金不利於甲○○等之部分均撤銷，由
    彰化地檢補審會另為適法之處分等，為其論據。
五、甲○○等上訴意旨復執前詞，並主張：補償目的在為對犯罪
    侵害行為導致無辜之被害人及其家人，提供人身財產和心理
    精神上的慰藉，被害人無辜被害死亡後，上訴人借錢支出殯
    葬費人民幣50,100元整，乃斟酌被害人當地喪禮習俗、社會
    一般觀念及公立殯葬管理單位收費標準酌定，實際支出額比
    法定最高上限30萬元少10萬元，故應准許。原判決關於殯葬
    費用不予認可之部分，其不認可之理由為何，未予闡明云云
    。
六、彰化地檢補審會上訴意旨略謂：(一)當事人就其訴訟標的需有
    實施訴訟之權能，否則，其當事人不適格，如屬被告當事人
    不適格，依行政訴訟法第107條第2項規定應裁定駁回。審議
    決定業經覆議決定為變更，該覆議決定既非彰化地檢補審會
    所為，依行政訴訟法第24條規定，本件之被告機關應為臺中
    高分檢覆審會，原判決以彰化地檢補審會為被告，並為不利
    上訴人之判決，自有判決違背法令之違法。(二)縱認上訴人為
    適格之當事人，惟查，子女得申請遺屬補償金，犯罪被害人
    保護法第6條第1款固有明文，而該遺屬法定扶養義務補償金
    ，其性質為保護因犯罪行為被害而死亡者之遺屬，避免其因
    被害人死亡而頓失生活所依，故該受扶養權利人申請資格，
    必以扶養義務人生前確具扶養能力者，始足當之，參該法第
    1條立法目的至明，並與民法第1118條前段同其旨趣。原判
    決誤引法務部函釋見解，認犯罪被害補償金申請人為犯罪被
    害人之子女，申請遺屬法定扶養補償金時，不論其有無受死
    亡者扶養之事實，均得申請補償，即有違誤。衡諸本件被害
    人在臺期間，既無工作，亦無收入，復無任何財產，已無法
    維持自己生活，遑論扶養甲○○等，依犯罪被害人保護法第
    10條第2款，亦得本諸裁量餘地，駁回其法定扶養義務補償
    金之申請，詎原判決竟撤銷覆議決定及審議決定關於法定扶
    養義務補償金部分，判決有不適用法規之違背法令情事等語
    。
七、本院按：(一)經訴願程序之行政訴訟，於駁回訴願時之原處分
    機關為被告；撤銷或變更原處分或決定時，為最後撤銷或變
    更之機關為被告，行政訴訟法第24條所明定，本件上訴人甲
    ○○等申請遺屬補償金，經審議決定駁回，上訴人甲○○等
    申請覆議，經覆議決定就審議決定為部分撤銷，該撤銷部分
    並自為決定，及部分駁回。上訴人甲○○等就覆議決定不利
    部分及該部分之審議決定提起行政訴訟，即係就其申請補償
    遭覆議決定駁回部分，提起訴訟，依前所述，自應以原處分
    機關即彰化地檢補審會為被告，上訴人彰化地檢補審會主張
    本件之被告應為臺中高分檢覆審會，原判決以彰化地檢補審
    會為被告，並為不利之判決，有判決違背法令之違法云云，
    尚有誤會。(二)「因犯罪行為被害而死亡之遺屬或受重傷者，
    得申請犯罪被害補償金。」「得申請遺屬補償金之遺屬依下
    列順序定之：一、父母、配偶及子女。二、祖父母。三、孫
    子女。四、兄弟姊妹。前項第2、3、4款所列遺屬，申請第9
    條第1項第3款所定補償金者，以依賴被害人扶養維持生活者
    為限。」犯罪被害人保護法第4條第l項、第6條分別定有明
    文。法文既明定祖父母、孫子女、兄弟姊妹等申請同法第9
    條第1項第3款規定之補償金，以依賴被害人扶養維持生活者
    為限，而排除父母、配偶及子女，則父母、配偶及子女者，
    於申請同法第9條第1項第3款所定補償金者，即不以依賴被
    害人扶養維持生活者為限。上訴人彰化地檢補審會主張受扶
    養權利人申請資格，以扶養義務人生前確具扶養能力者，始
    足當之云云，不足採信。(三)經查，甲○○等申請法定扶養義
    務補償金，其中甲○○申請30萬元、乙○○申請70萬元，共
    100萬元（審議決定書誤載為甲○○、乙○○各100萬元），
    經審議決定駁回後，甲○○等申請覆議，覆議決定為「原決
    定關於駁回後開第二項、第三項申請部分撤銷。（第二項）
    應補償申請人甲○○新台幣69,695元，一次支付。（第三項
    ）應補償申請人乙○○新台幣108,972元，一次支付；（第
    四項）其餘覆議之申請駁回。」本件原審以依大陸地區民法
    通則第ll條第l項規定：18周歲以上的公民是成年人，具有
    完全民事行為能力，故虞香妹負擔扶養義務至甲○○等滿18
    歲前為止。且上訴人之父丙○○亦須負扶養義務，虞香妹僅
    負二分之一扶養義務。又依據中國統計年鑑所公布之「江西
    省城鎮居民平均每人全年消費性支出明細表」，該省城鎮居
    民平均每人全年生活費用為人民幣3894.51元，換算為新台
    幣15,726元，應以此金額作為計算扶養費標準，業於判決理
    由內敘明，經核並無不合。惟因甲○○等申請一次給付，臺
    中高分檢覆審會於作成覆議決定時，就已到期之法定扶養義
    務補償金部分，竟依霍夫曼計算法扣除中間利息後，核給甲
    ○○之法定扶養義務補償金為8,196元，乙○○為47,473元
    ，關於覆議決定作成時已到期（即90年3月3日起至94年8月
    29日止）之法定扶養義務補償金，依霍夫曼計算法扣除中間
    利息部分，自有未洽，原判決將此部分之覆議決定撤銷，洵
    無不合。上訴人彰化地檢補審會執詞指摘，求予廢棄，為無
    理由，應予駁回。另原判決理由項下記載覆議決定除上該部
    分外，駁回甲○○等關於法定扶養義務補償金之請求不應准
    許部分，而維持審議決定，原無不合，惟原判決竟於主文第
    1項下諭知將覆議決定及審議決定關於法定扶養義務補償金
    部分均予撤銷，經核其中對應予准許上訴人甲○○等之請求
    部分之覆議決定，上訴人甲○○等並未起訴，原判決仍予以
    撤銷，即屬訴外裁判；對應駁回上訴人甲○○等關於法定扶
    養義務補償金之請求部分，即有主文與理由矛盾情形，上訴
    人甲○○等及彰化地檢補審會分別就此不利於其部分，提起
    上訴，求為廢棄，均為有理由。又上訴人彰化地檢補審會上
    訴部分，因事實已臻明確，自應由本院將原判決第1項除扣
    除中間利息部分外予以廢棄，並駁回上訴人甲○○等在第一
    審之訴。至上訴人甲○○等上訴有理由部分，原判決一經撤
    銷，覆議決定命給付法定扶養義務補償金部分之效力即行回
    復，無須由本院另於主文內為何諭知。另上訴人彰化地檢補
    審會對原判決有利之部分（即撤銷覆議決定及該部分之審議
    決定關於准予上訴人甲○○等申請部分）提起上訴，本院另
    以裁定駁回之。(四)至於原判決駁回上訴人甲○○等關於殯葬
    費用之請求部分，業經原判決於理由內詳為論述，上訴人甲
    ○○等主張原判決就此部分未予敘述云云，尚有未合。原判
    決就此部分，駁回上訴人甲○○等在原審之訴，其所適用之
    法規與該案應適用之現行法規並無違背，與解釋判例，亦無
    牴觸，並無所謂原判決有違背法令之情形。上訴人甲○○等
    對於業經原判決詳予論述不採之事由再予爭執，核屬法律上
    見解之歧異，要難謂為原判決此部分有違背法令之情形。上
    訴人甲○○等上訴，指摘原判決此部分違誤，求予廢棄，難
    認有理由，應予駁回。
據上論結，本件上訴人彰化地檢補審會，與上訴人甲○○等之上
訴部分，均為一部有理由，一部無理由，依行政訴訟法第255條
第1項、第256條第1項、第259條第1款、第98條第1項前段、第10
4條，民事訴訟法第79條、第85條第1項前段，判決如主文。
中    華    民    國    97    年    6     月    5     日
                    最高行政法院第六庭
                        審判長法官  吳  明  鴻
                              法官  楊  惠  欽
                              法官  林  茂  權
                              法官  侯  東  昇
                              法官  林  樹  埔
以  上  正  本  證  明  與  原  本  無  異
中    華    民    國    97    年    6     月    6     日
                              書記官  郭  育  玎


司法院資訊處製作；財團法人民間司法改革基金會備份。
